【裁判字號】    97,家上易,6
【裁判日期】    971105
【裁判案由】    給付扶養費
【裁判全文】
臺灣高等法院高雄分院民事判決         97年度家上易字第6號
上  訴  人  乙○○（原名林人杰）
被上訴人    甲○○
上列當事人間請求給付扶養費事件，上訴人對於民國97年4 月28
日台灣高雄地方法院96年度家訴字第145 號第一審判決提起上訴
，本院於97年10月22日言詞辯論終結，判決如下：
    主      文
上訴駁回。
第二審訴訟費用由上訴人負擔。
    事實及理由
一、本件上訴人經合法通知，未於言詞辯論期日到場，核無民事
    訴訟法第386 條所列各款情形，爰依被上訴人之聲請，由其
    一造辯論而為判決。
二、被上訴人起訴主張：上訴人及原審共同被告林映廷、林姵均
    、林保宏（林映廷等3 人業經原審判決應給付扶養費確定）
    為被上訴人之子女，依民法負有扶養義務，然而上訴人未曾
    負擔扶養費用。今被上訴人年已61歲，疾病交迫，無謀生能
    力，現與配偶王珠蘭同住，生活費仰賴王珠蘭支付，但王珠
    蘭工作有空窗期，被上訴人生活仍屬拮据，依民法第1114條
    規定，上訴人應給付被上訴人扶養費等情。求為命上訴人自
    民國95年11月1 日起至被上訴人死亡之日止，按月於每月10
    日前給付被上訴人新台幣（下同）5,000 元之判決。（原審
    判決上訴人應給付被上訴人2 萬7,000 元，及自97年5 月1
    日起至被上訴人死亡之日止按月於每月10日前給付被上訴人
    扶養費1,500 元，而駁回被上訴人其餘請求；被上訴人就敗
    訴部分未據聲明不服，上訴人就敗訴部分提起上訴）。被上
    訴人答辯聲明：(一)上訴駁回；(二)第二審訴訟費用由上訴人負
    擔。
三、上訴人則以：被上訴人與上訴人母親李枝月於62年9 月10日
    離婚，而上訴人係於64年4 月13日出生，上訴人之母受胎時
    被上訴人與李枝月並沒有婚姻關係，又被上訴人與李枝月於
    65年3 月28日結婚僅辦戶籍登記並無結婚儀式，上訴人非被
    上訴人之婚生子女，無扶養被上訴人之義務。且被上訴人未
    先與上訴人協議，亦無召開親屬會議，即逕向法院訴請給付
    扶養費，不合法律程序。被上訴人配偶王珠蘭現有房屋1 筆
    、土地2 筆，財產總額共99萬5,200 元，並與被上訴人同住
    ，另被上訴人之子林保宏為職業軍人，每月薪水2 萬9,000
    元，被上訴人並非不能維持生活。上訴人自幼即由母親李枝
    月照顧，被上訴人從未盡照顧扶養之責。上訴人現無固定工
    作，工作不穩定，每月薪資1 萬元，尚用母親名義貸款，每
    月需繳納1 萬5,000 多元，時向友人借貸，且積欠卡債10餘
    萬元，需支付母親醫藥費，無力負擔被上訴人之扶養費等語
    ，資為抗辯。並上訴聲明：(一)原判決不利於上訴人部分廢棄
    ；(二)上開廢棄部分，被上訴人在第一審之訴駁回；(三)第一、
    二審訴訟費用由被上訴人負擔。
四、按「直系血親相互間互負扶養之義務」，「受扶養權利者，
    以不能維持生活而無謀生能力者為限。前項無謀生能力之限
    制，於直系血親尊親屬不適用之」，「因負擔扶養義務而不
    能維持自己生活者，免除其義務。但受扶養權利者為直系血
    親尊親屬或配偶時，減輕其義務」，民法第1114條第1 款、
    第1117條、第1118條分別定有明文。是以扶養權利人如為年
    邁之父母，則扶養義務人即子女縱不能維持自己之生活，依
    法亦僅可減輕其義務，而不得全予免除，蓋此時之扶養乃子
    女對父母之生活保持義務。查被上訴人主張上訴人係其與前
    配偶李枝月所生之事實，業經被上訴人提出之戶籍謄本足證
    （原審卷第39頁），自堪信為真實。上訴人雖辯稱：被上訴
    人與上訴人母親李枝月於62年9 月10日離婚，而上訴人係於
    64年4 月13日出生，上訴人之母受胎時被上訴人與李枝月並
    沒有婚姻關係，又被上訴人與李枝月於65年3 月28 日 結婚
    僅辦戶籍登記並無結婚儀式，上訴人非被上訴人之婚生子，
    無扶養被上訴人之義務云云。經查，上訴人為被上訴人與李
    枝月所生之子，有上開戶籍謄本可證，上訴人之母李枝月受
    胎時，被上訴人與李枝月雖無婚姻關係，惟被上訴人與李枝
    月嗣後已於65年3 月28日結婚，有除戶戶籍簿在卷可稽（本
    院卷第56至58頁），已符合民法第1064條規定，非婚生子女
    ，其生父與生母結婚者，視為婚生子女。至上訴人主張被上
    訴人與李枝月於65年3 月28日結婚並無結婚儀式云云，並無
    證據以實其說，尚無可採。依上說明，上訴人為被上訴人之
    婚生子女，上訴人對被上訴人有扶養義務，應堪認定。上訴
    人又辯稱：被上訴人未先與上訴人協議，亦無召開親屬會議
    ，即逕向法院訴請給付扶養費，不合法律程序云云。惟按，
    扶養之方法，由當事人協議定之；不能協議時，由親屬會議
    定之。但扶養費之給付，當事人不能協議時，由法院定之。
    民法第1120條定有明文。查被上訴人起訴請求上訴人給付扶
    養費，上訴人即抗辯被上訴人之請求無理由而拒不給付扶養
    費，顯見兩造就扶養費之給付不能協議，是被上訴人起訴請
    求上訴人給付扶養費，於法自屬有據。上訴人雖又辯稱：自
    幼即由母親照顧，被上訴人並未負擔扶養之責，請求上訴人
    支付扶養費應無理由云云，惟揆諸首揭法條說明，被上訴人
    縱有上開行為，然而上訴人基於父母子女身分關係，對被上
    訴人所應擔負之扶養義務，並不因此而得以免除，先予敘明
    。
五、兩造爭執事項：(一)被上訴人每月所需扶養費數額究為若干？
    (二)被上訴人是否處於不能維持生活之狀態？(三)上訴人應給付
    被上訴人之扶養費為若干？茲分述如下：
  (一)被上訴人每月所需扶養費數額究為若干？
  1.按扶養義務係指特定人對不能依自己之資產或勞力謀生之特
    定人，為必要之經濟供給之親屬法上義務，其中源於父母子
    女之身分關係而來之義務，因認若無此義務存在，即不可稱
    為父母子女，故認應將受扶養權利人之所需視同扶養義務人
    自身之需求，其應盡者乃生活保持義務，除需考量受扶養義
    務人之全部需求外，亦應供應受扶養權利人與扶養義務人身
    分相當之需要。
  2.經查，日常生活各項支出均極瑣碎，顯少有收集或留存收據
    憑根為證，類此糾紛除有憑據部分外，尚應佐以日常生活經
    驗法則、情理作為判斷之依據，不能以被上訴人未逐筆提列
    收據或發票，即認未支出該項生活費用，為求平等公允，原
    審認若無特殊情事，應尋求一客觀之數據，資為衡量標準。
    原審審酌被上訴人居住於高雄市，依行政院主計處編印之「
    94年台灣地區家庭收支調查報告」所示，94年度高雄市平均
    每戶人數為3.31人，每年平均消費支出為72萬7,640 元（核
    其統計項目已包含食、住、行、育、樂、醫藥支出等費用）
    ，依此計算高雄市每人每月平均消費支出為1 萬7,846 元（
    見原審卷第150 頁），再佐以行政院主計處94年度國情統計
    通報顯示，高雄市每人每月最低生活費用標準為1 萬0,708
    元（即每人每月平均消費支出之60﹪），在被上訴人別無其
    他證據有其他額外日常支出情況下，依前開行政院主計處之
    各項統計數據作為被上訴人扶養費數額認定之參佐依據，尚
    屬適當。再者，考量被上訴人所住房屋為自有，無須另行支
    付房貸或房租，為兩造所不爭；又被上訴人36年2 月14日生
    ，現年61歲，患有高血壓、心臟病、嚴重型憂鬱症、陳舊性
    腦中風，有診斷證明書、身心障礙手冊影本可證（原審卷第
    6 頁、第139 至146 頁、第182 、183 頁、第197 至199 頁
    ），已屆體弱老病之齡，應認被上訴人確實喪失工作能力。
    次查被上訴人現與配偶王珠蘭及子女林保宏同住，尚有與前
    配偶王宥心育有林姵均，亦與前配偶李枝月育有上訴人、林
    映廷；上訴人、林映廷、林姵均、林保宏等4 人均為被上訴
    人之子女，有戶籍謄本3 份及戶籍資料查詢結果可證。是被
    上訴人之扶養義務人即有上訴人及王珠蘭、林姵均、林映廷
    、林保宏共5 人。本院審酌上訴人已成家，但無工作，需負
    擔家庭生活費用，及被上訴人配偶王珠蘭於95年至今擔任百
    貨公司雇員，每月平均收入約1 萬5,000 元至2 萬元；被上
    訴人其餘子女林映廷、林姵均、林保宏4 人均有負債，渠等
    生活並非寬裕等一切情狀，爰酌定被上訴人每月所需之扶養
    費為1 萬0,500 元。
  (二)被上訴人是否處於不能維持生活之狀態？
  1.被上訴人主張其雖居住於自有房屋內，但不足以維持生活等
    語，然為上訴人否認之，並以：被上訴人配偶王珠蘭現有房
    屋1 筆、土地2 筆，財產總額共99萬5,200 元，並與被上訴
    人同住，另被上訴人之子林保宏為職業軍人，每月薪水2 萬
    9,000元，被上訴人並非不能維持生活云云。
  2.經查：
    (1)被上訴人患有高血壓、心臟病、憂鬱症等疾病，身體狀況
      不佳，業如前述。查被上訴人95年度財產所得資料，被上
      訴人無收入，名下僅有房屋1 筆，財產總額為1 萬2,775
      元，此有稅務電子閘門財產所得調件明細表可稽（原審卷
      第169 頁），核與被上訴人前開主張相符，應屬可採。
    (2)被上訴人主張其經濟困窘，不能維持生活等情，業經提出
      清寒證明書、銀行催繳現金卡貸款通知書各1 份為證（原
      審卷第7 、99頁），並據證人即被上訴人配偶王珠蘭到庭
      證稱：我與被上訴人同住，負擔家中生活費用，由於僅靠
      我每月1 萬5,000 元至2 萬元之收入，經濟應屬貧困，我
      每月約負擔被上訴人生活費用3,000 元等語明確（原審卷
      第179 、180 頁），上訴人對於上開證據資料並無意見，
      是而被上訴人主張前開各節應為真實。上訴人雖以前詞置
      辯，然而被上訴人每月所需之扶養費用為1 萬0,500 元，
      已如前述，惟王珠蘭每月僅支付被上訴人3,000 元之生活
      費，每月尚有7,500 元之差額無從支應，堪信被上訴人現
      確處於不能維持生活之狀態。又依證人王珠蘭於原審證述
      ：其子林保宏於95年至今每月平均給我7,000 元至8,000
      元作為生活費用，這應該是對我的扶養費，我沒有拿給被
      上訴人等語（原審卷第179 頁），堪認被上訴人之子林保
      宏並無與被上訴人或王珠蘭約定由王珠蘭代為受領被上訴
      人之扶養費，則林保宏確無支付被上訴人生活費用等節，
      應屬明確。
  (三)上訴人應給付被上訴人之扶養費為若干？
  1.按「扶養之程度，應按受扶養權利者之需要，與負扶養義務
    者之經濟能力及身分定之」；「負扶養義務者有數人，而其
    親等同一時，應各依其經濟能力分擔義務」；「因負擔扶養
    義務而不能維持自己生活者，免除其義務。但受扶養權利者
    為直系血親尊親屬或配偶時，減輕其義務」，民法第1119條
    、第1115條第3 項、第1118條分別定有明文。次按「夫妻互
    負扶養之義務，其負扶養義務之順序與直系血親卑親屬同，
    其受扶養權利之順序與直系血親尊親屬同」，民法第1116條
    之1 亦有明文。
  2.查被上訴人之扶養義務人即有上訴人及王珠蘭、林姵均、林
    映廷、林保宏共5 人已如前述。本院審酌上訴人已成家，現
    無業，尚須扶養母親李枝月，其欠繳信用卡費用18萬7,331
    元、健保費1 萬1,760 元、綜合所得稅9, 877元，以母親李
    枝月之名義貸款，尚積欠171 萬4,929 元，無財產，於92度
    至95年度所得分別為19萬元、0 元、2,22 1元、0 元，經濟
    狀況不佳，及被上訴人配偶王珠蘭於95年至今擔任百貨公司
    雇員，每月平均收入約1 萬5,000 元至2 萬元，無負債，有
    房屋1 筆、土地2 筆，財產總額共99萬5,200 元，其92年至
    95年度綜合所得稅各類所得給付總額所得分別為17萬5,723
    元、43萬6,911 元、40萬1,814 元、38萬1,512 元；林映廷
    成家育有子女，無收入，患有精神官能性憂鬱症，積欠信用
    卡費用約22萬元，名下無財產，於92年至94年均無所得，95
    年度所得為1 萬9,748 元；林姵均每月收入約2 萬元，需繳
    納房租每月9,500 元，曾以母親名義向友人借款18萬元，每
    月需償還3,000 元，又以母親名義向銀行辦理金雞獨利專案
    借款100 萬元尚未清償，名下無財產，於92年度至95年所得
    分別3 萬1,270 元、14萬9,963 元、18萬1,893 元、16萬8,
    801 元；林保宏為職業軍人，每月收入約2 萬9,000 元，負
    擔貸款3,000 元至4,000 元不等，每月並交付7,000 元至8,
    000 元不等之生活費用予被上訴人配偶王珠蘭，名下無財產
    ，其92年至94年所得分別為0 元、4 萬9,510 元、5 萬7,73
    8 元、0 元等一切情狀，以上有律師催告函、分期繳納申請
    書、綜合所得稅稅款及財務罰鍰繳款書、高雄行政執行處執
    行案件繳款、收入證明書、李月枝現借各筆餘額查詢單、清
    寒證明書、診斷證明書、信用卡繳款通知書、台北銀行分期
    還款憑擔各類所得扣款暨免扣繳憑、房屋租賃契約書、薪資
    單及稅務電子閘門財產所得調件明細表在卷可稽（原審卷第
    48至51頁、第54至64頁、第75至79頁、第85至88頁、第90至
    97頁、第117 頁、第124 頁、第151 頁、第161 至169 頁、
    第179 頁），認上訴人應分擔被上訴人之扶養費比例為7 分
    之1 ，故上訴人每月應負擔被上訴人扶養費1,500 元（即10
    ,500 ÷7＝1,500） 。
六、綜上所述，被上訴人請求上訴人自95年11月1 日起至被上訴
    人死亡之日止，按月於每月10日前給付被上訴人扶養費1,50
    0 元，為有理由，應予准許。原審判決認上訴人應給付被上
    訴人95年11月1 日起至97年4 月28日（應為4 月30日之誤）
    止，計18個月期間之扶養費已屆履行期，因而命上訴人給付
    被上訴人2 萬7,000 元（計算式：1,500 ×18＝27,000），
    及自97年5 月1 日起至被上訴人死亡之日止，按月於每月10
    日前給付被上訴人1,500 元，並依職權宣告假執行，經核於
    法並無不合。上訴意旨，指摘原判決此部分不當，求予廢棄
    改判，為無理由，應予駁回。
七、據上論結，本件上訴為無理由，依民事訴訟法第449 條第1
    項、第78條、第463 條、第385 條第1 項前段，判決如主文
    。
中    華    民    國    97    年    11    月     5     日
                            家事法庭
                                審判長法官  蔡明宛
                                法      官  魏式璧
                                法      官  曾錦昌
以上正本證明與原本無異。
本件不得上訴。
中    華    民    國    97    年    11    月    5     日
                                書  記  官  梁美姿


司法院資訊處製作；財團法人民間司法改革基金會備份。
